臺灣高等法院民事判決　　　　　　　　　 95年度上字第188號
上　訴　人　戊○○
被上訴　人　財政部國有財產局臺灣北區辦事處宜蘭分處
法定代理人　甲○○
訴訟代理人　丁○○
　　　　　　乙○○
被上訴　人　庚○○
訴訟代理人　己○○
上列當事人間請求確認租賃關係存在事件，上訴人對於中華民國
94年11月18日臺灣宜蘭地方法院94年度訴字第87號第一審判決提
起上訴，經本院於96年1月3日言詞辯論終結，判決如下：
    主  文
上訴駁回。
第二審訴訟費用由上訴人負擔。
    事實及理由
一、被上訴人財政部國有財產局臺灣北區辦事處宜蘭分處（下稱
    國有財產局宜蘭分處）之法定代理人原為張素靜，於本院審
    理中變更為甲○○，有財政部95年9月14日台財人字第09500
    443270號派令影本乙份可證，茲據其具狀聲明承受，並續行
    訴訟，核無不合，合先敘明。
二、上訴人起訴主張：上訴人於民國（下 同）81年5月間向訴外
    人丙○○購買坐落宜蘭縣三星鄉○○○段紅柴林小段1477-9
    地號土地，丙○○同時並將毗鄰開墾之同小段1477、1477-3
    、1477-4地號暨同段八王圍小段197 -1地號等公有地讓與上
    訴人繼續開拓。詎被上訴人庚○○及其子女於 91年3月16日
    僱用挖土機，將上訴人前開拓之公有地上農作物全部破壞，
    並破壞地形、地貌，經上訴人之妻謝惠玲請三星鄉萬德村村
    長及鄰長制止無效，謝惠玲乃報警處理，並拍照存證。被上
    訴人庚○○向被上訴人國有財產局宜蘭分處以無人耕作為由
    ，申請承租1477-4地號全部及197 -1地號包括如原判決附圖
    所示D、E、F部分土地（下稱系爭土地 ），被上訴人國有財
    產局宜蘭分處一時不查，與被上訴人庚○○簽約。被上訴人
    庚○○為恐東窗事發，再破壞上訴人所種植之農作物。然上
    訴人於 82年7月21日前已實際占有使用系爭土地，依國有財
    產法第42條第1項第2款、國有非公用不動產被占用處理要點
    第5點、及國有非公用不動產租賃作業程序第 11、15條等規
    定，上訴人就系爭土地有優先承租權，被上訴人國有財產局
    宜蘭分處自不得將系爭土地出租予被上訴人庚○○，而應由
    上訴人承租。爰請求：(一)確認被上訴人間就1477-4及197-1
    地號如原判決附圖所示 D、E、F部分之土地租賃關係不存在
    ；(二)被上訴人國有財產局宜蘭分處應與上訴人就前項土地訂
    立租賃契約。
三、被上訴人國有財產局宜蘭分處則以：被上訴人庚○○分別於
    90年4月9日及90年12月11日申請承租宜蘭縣三星鄉○○○段
    紅柴林小段1477 -4地號及同段八王圍小段197-1地號土地，
    經被上訴人國有財產局宜蘭分處依「國有耕地放租實施辦法
    」（下稱實施辦法）及「國有非公用不動產出租管理辦法」
    （下稱管理辦法）審查符合放租及出租之規定，於91年2月2
    2日及91年9月19日與被上訴人庚○○簽訂91國耕租字第0000
    2號國有耕地及91國耕租字第00027號國有耕地之租賃契約，
    被上訴人國有財產局宜蘭分處均依實施辦法及管理辦法之規
    定辦理，尚無違誤。上訴人雖主張其於 82年7月21日以前已
    實際耕作使用系爭土地，有優先承租權。惟上訴人既未提出
    申租，又未在被上訴人國有財產局宜蘭分處辦理公告期間提
    出異議，自不得於被上訴人依規定辦理出（放）租後，主張
    其有優先承租權。又1477-4地號國有土地於被上訴人國有財
    產局宜蘭分處辦理放租時，現況為無人耕作使用之雜草地，
    被上訴人庚○○承租197 -1地號內國有土地，業由當地三星
    鄉萬德村村長保證被上訴人庚○○實際耕作使用之事實，並
    經公告30日無人提出異議，均與上訴人主張，其於該土地實
    際耕作使用之事實不符。另上訴人原係陞陽砂石廠之實際負
    責人，於81年間開始以搭建營業辦公鐵皮屋、堆放砂石、及
    建砂石篩洗流放池設施護岸，占用系爭197 -1地號國有土地
    ，案經檢察官提起公訴，並經臺灣宜蘭地方法院84年度易字
    第887號刑事判決，處有期徒刑7月在案。核當時之使用情形
    ，顯然與管理辦法第21條第1項第3款及實施辦法第6條第1項
    第1款規定，「於82年7月21日以前已實際耕作使用之現耕者
    」不符。上訴人前於91年8月8日由其妻謝惠玲代理申請承租
    197 -1地號內國有土地，惟經被上訴人國有財產局宜蘭分處
    會同謝惠玲領勘指界欲承租之範圍，除大部分均屬無人使用
    之雜草地外，西側為他人種植農作物，東側係屬被上訴人庚
    ○○承租之範圍，經被上訴人國有財產局宜蘭分處以其切結
    實際耕作使用情形不符，於 92年11月13日以台財產北宜2字
    第0920008155號函註銷申租案。上訴人自始至終均未在系爭
    土地耕作，與上開 2辦法規定，須為實際耕作使用之現耕者
    不符，且退步言，上訴人主張之優先承租權，在他人依規定
    承租取得合法使用權後，已不存在等語抗辯。
四、被上訴人庚○○則以：系爭土地係被上訴人庚○○依法向被
    上訴人國有財產局宜蘭分處申請放租而來。被上訴人國有財
    產局宜蘭分處審查申租案勘查現況時，197 -1地號實際種有
    茭白筍，而1477-4地號則漫煙荒草無人耕種，被上訴人國有
    財產局宜蘭分處均攝有照片可查，其亦有空照圖可以證明。
    上訴人所稱長期種植之數十棵高約 2公尺的香蕉及其他作物
    顯係在被上訴人庚○○承租後搶種。上訴人主張對系爭土地
    有優先承租權，並無理由等語抗辯。
五、原審對於上訴人之請求，判決上訴人全部敗訴，上訴人聲明
    不服，提起上訴，求為：(一)原判決廢棄。(二)上開廢棄部分，
    請求確認被上訴人國有財產局宜蘭分處與被上訴人庚○○間
    就宜蘭縣三星鄉○○○段紅柴林小段1477 -4地號，面積173
    0平方公尺，及同段八王圍小段197-1地號，面積1520平方公
    尺（如原判決附圖所示 D、E、F部分）之土地租賃關係不存
    在。(三)被上訴人國有財產局宜蘭分處應與上訴人就前項所示
    不動產訂立租賃契約。被上訴人則求為判決駁回上訴。
六、經查，系爭土地為被上訴人國有財產局宜蘭分處所管理之國
    有土地，且屬非公用之耕地。現由被上訴人國有財產局宜蘭
    分處出租予被上訴人庚○○耕作使用之事實，為兩造所不爭
    ，並有被上訴人庚○○申請租用耕地及審核之資料（含村長
    保證書、實際耕作切結書、土地現況勘查圖表）及國有耕地
    租賃契約書等可證（見原審卷第20至36頁），堪信為真。
七、上訴人請求確認被上訴人國有財產局宜蘭分處與被上訴人庚
    ○○間就宜蘭縣三星鄉○○○段紅柴林小段1477-4地號，面
    積1730平方公尺，及同段八王圍小段197 -1地號，面積1520
    平方公尺（如原判決附圖所示 D、E、F部分）之土地租賃關
    係不存在云云。經查：
  (一)系爭1447-4地號及197 -1地號部分土地，其中1447-4地號地
    目為田，197 地號地目為林，均編定為一般農業區農目用地
    ，為兩造所不爭，屬農業發展條例第 3條第11款所稱之耕地
    ，被上訴人國有財產局宜蘭分處辦理該 2筆土地之放租事宜
    ，自應依國有非公用耕地放租規定辦理。國有財產法第42條
    所規定「非公用財產類不動產之出租」，係屬一般國有非公
    用不動產之出租，而同法第46條另規定：「國有耕地得提供
    為放租或放領之用；其放租、放領實施辦法，由內政部會商
    財政部擬訂，報請行政院核定之」，是國有耕地之放租，除
    適用同法第42條規定外，復應依同法第46條及依該法條所頒
    布之相關法令（包括國有耕地放租實施辦法及國有非公用不
    動產出租管理辦法等）辦理。上訴人主張應適用國有非公用
    不動產被占用處理要點第５點、及國有非公用不動產租賃作
    業程序第11、15條等規定云云。惟查：「國有非公用不動產
    被占用處理要點」，係一般規定，本件係耕地，故應適用「
    國有耕地放租實施辦法」及「國有非公用不動產出租管理辦
    法」有關耕地之特別規定，合先敘明。
  (二)次按國有耕地放租實施辦法第6條第1項規定：「國有耕地放
    租對象及順序如下：1、中華民國82年7月21日前已實際耕作
    ，並願繳清歷年使用補償金之現耕租者。 2、實際耕作毗鄰
    耕地之耕地所有權人。 3、實際耕作毗鄰耕地之耕地承租人
    。4、農業學校畢業青年或家庭農場從事農業青年。5、其他
    農民。6、合作農場 」，被上訴人庚○○依前開規定向被上
    訴人國有財產局宜蘭分處申請租用系爭土地，經被上訴人國
    有財產局宜蘭分處審查、公告、實地勘查後，認符合國有非
    公用不動產出租管理辦法及國有耕地放租實施辦法等規定，
    准被上訴人庚○○承租並訂立租約等情，已如前述，並有各
    該資料可證（見原審卷第20至36頁）。被上訴人國有財產局
    宜蘭分處前開審查、公告、實地勘查後核可之行為係屬行政
    處分，其後訂立耕地租賃契約之行為，則屬私契約行為（最
    高法院94年度台上字第1792號判決、95年度台上字第1468號
    判決參照）。在該租賃契約有無效之原因；或經合法解除前
    ，仍屬有效之契約，故被上訴人國有財產局宜蘭分處與被上
    訴人庚○○間之租賃關係仍屬存在。
  (三)不論是耕地放租實施辦法第6條第1項規定、或是國有非公用
    不動產被占用處理要點第５點、國有非公用不動產租賃作業
    程序第11、15條等規定，均僅係行政規則，如法律無明文規
    定，均不生物權效力；而國有財產法第42條第1項第2款僅規
    定得承租之資格，亦無物權優先效力。亦即：縱使任何人依
    前開規定，有承租國有耕地之權利，於被上訴人國有財產局
    宜蘭分處放租他人後，亦無排他效力，先前之放租行為，仍
    屬有效。
  (四)綜上，被上訴人國有財產局宜蘭分處與庚○○間之租約，既
    屬有效，上訴人請求確認被上訴人國有財產局宜蘭分處與被
    上訴人庚○○間就宜蘭縣三星鄉○○○段紅柴林小段1477 -
    4地號，面積1730平方公尺，及同段八王圍小段197 -1地號，
    面積1520平方公尺（如原判決附圖所示 D、E、F部分之土地
    租賃關係不存在云云，即屬無據。
八、上訴人主張：被上訴人國有財產局宜蘭分處應與上訴人就系
    爭土地訂立租賃契約云云。惟查：
  (一)耕地租賃權係使用、收益耕地之權利，屬用益權，被上訴人
    國有財產局宜蘭分處既已將系爭土地交付被上訴人庚○○耕
    作，目前係由被上訴人庚○○占有、使用。本件並無國有非
    公用不動產被占用處理要點第5點：「 國有非公用不動產被
    公司組織之公營事業機構或私人『占用』，其符合國有財產
    法及相關法令規定者，得以出租、讓售、專案讓售、視為空
    地標售、現狀標售或委託經營等方式處理。‧‧‧」之適用
    ，已如前述。上訴人亦不符合該點「占用」之要件，自無從
    據此請求訂立耕地租約。
  (二)又依「國有耕地放租實施辦法」第6條第1項規定：「國有耕
    地放租對象及順序如下：1、中華民國82年7月21日前已實際
    耕作，並願繳清歷年使用補償金之現耕者。 2、實際耕作毗
    鄰耕地之耕地所有權人。 3、實際耕作毗鄰耕地之耕地承租
    人。4、農業學校畢業青年或家庭農場從事農業青年。5、其
    他農民。6、合作農場」，其所稱「中華民國82年7月21日前
    已實際耕作，並願繳清歷年使用補償金之現耕租者」，係指
    在 82年7月21日前已在所申請放租之國有耕地「耕作」，且
    在申請放租時係「現耕者」而言。經查：
  (1)上訴人自 81年5、6月間開始，竊佔包括197-1地號土地及其
    他地號土地，搭建營業辦公室鐵皮屋、堆放砂石、建砂石篩
    洗流放池設施護岸，並在土地上開採砂石，經原審以84年度
    易字第887號判決判處有期徒刑7月，並經本院以85年度上易
    字第6571號判決駁回上訴確定，為上訴人所不爭，並有原審
    84年度易字第887號及本院 85年度上易字第6571號卷宗可按
    ，上訴人縱於81年5、6月間即占有使用「197 -1地號」土地
    ，然其目的並非「耕作」，而係開採砂石，顯與首開放租要
    件不符。
  (2)原審履勘結果，197 -1地號土地如附圖所示B、D部分由被上
    訴人庚○○種植有銀柳、梨樹、水稻、鳳梨等作物， C部分
    土地為上訴人占有，建有鐵皮屋、貨櫃屋等，業由上訴人向
    被上訴人國有財產局宜蘭分處承租， E部分則經原告堆置有
    高約10公尺之砂石堆，其上雜草及雜林叢生，D部分及1477-
    ４地號土地則均由被上訴人庚○○種植水稻，有勘驗筆錄，
    宜蘭縣羅東地政事務所複丈成果圖可證，足認上訴人在1477
    -4地號及197 -1地號土地如附圖所示D、E部分均無耕作之行
    為，在E部分土地則堆置砂石。又，上訴人於原審94年11月1
    日言詞辯論期日提出如附圖所示 F部分土地之現狀照片，主
    張：伊在F部分土地堆置有2個大輪胎，確實為伊占有使用云
    云。惟查，堆置輪胎並非耕作之行為，而依該照片所示，土
    地上種有桂竹林等作物，並有 1人頭戴斗笠正在整地焚燒竹
    木稻草，據被上訴人陳稱該人即被上訴人庚○○之子蔣祖明
    等語，上訴人當場亦不爭執，顯見如附圖所示 F部分亦非由
    上訴人耕作。
  (3)證人吳榮權固曾立具證明書（ 即原證7，見原審卷第94頁）
    ）予上訴人，證明上訴人於 81年5月間向訴外人丙○○承買
    土地，丙○○並將週邊包括1477 -4及197-1地號土地在內之
    公有地交由上訴人繼續開拓，及被上訴人庚○○及庚○○之
    子女等人於 91年3月16日與訴外人即上訴人之妻謝惠玲發生
    糾紛，有證明書影本可證（見原審卷第94頁），惟查：
  １被上訴人庚○○申請承租197 -1地號土地時，證人吳榮權亦
    出具保證書，證明被上訴人庚○○在 82年7月21日以前即實
    際在197-1地號土地耕作，有保證書（即被證2）影本可證（
    見原審卷第20頁）。證人吳榮權就197-1地號土地於82年7月
    21日以前係究係由上訴人或被上訴人庚○○占有使用，前後
    兩歧，該證明書之證明力已有疑問。
  ２證人吳榮權於原審證稱：「（ 法官提示被證2證明書，問：
    是否曾立具此保證書，證明在 82年7月21日以前被上訴人庚
    ○○即在197 -1地號耕作）是的，這個保證書是我書立的沒
    錯，我是用現況作保證，是否有繼續承租是國有財產局的權
    責」；「（ 法官提示原證7證明書，問：是否你書立的？其
    因為何？）這是在 91年3月間被上訴人庚○○取得承租權後
    ，將機具開到該處要開始整地，當時上訴人之妻謝惠玲跑去
    找我說她在上面有作物，要我阻止被上訴人，我到現場時確
    實有看到作物，『都是剛種沒多久』，我基於鄉里間的和睦
    ，向被上訴人說明是否待作物收成後再行開發，但是被上訴
    人不同意照樣整地，所以我才會寫這張證明書。我有在上面
    註明所證明是91年3月16日當天所看到的情況，『 之前的情
    形我不做證明』，如果需要瞭解應該問原開墾人丙○○」；
    「（問：請證人說明當時上訴人報案的內容及所指的土地究
    竟是哪幾筆？）當時證明是197-1地號，但是197-1地號土地
    面積廣大，不知旁邊還有另外一小塊1477-4地號，依我當時
    的認識是在證明197-1地號的情形」等語（見原審卷第180頁
    至第181頁）。證人吳榮權證稱：91年3月16日上訴人之妻謝
    惠玲請渠至與被上訴人庚○○等人發生糾紛現場，土地上的
    作物都是剛種沒多久等語，足見上訴人在系爭19 7-1地號土
    地搶種作物。又，上訴人對1477-4地號，係堆置砂石，並未
    種植作物，亦不爭執（見原審卷第181頁至第182頁），故14
    77-4地號土地顯未耕作。
  ３綜上，原證7證明書無法證明上訴人在「 82年7月1日以前 」
    即在系爭土地耕作。
  (4)證人丙○○證稱：「宜蘭縣三星鄉○○○段紅柴林小段1477
    -4地號及紅柴林段八王圍小段197 -1地號，這兩塊地是我先
    生開墾的。我先生在民國71年死亡，我還繼續種植到81年。
    81年之後我就交給戊○○使用」；「（ 問：81年到91年3月
    有無看到有人在該地號堆置盜採砂石？）我知道，是戊○○
    堆置、開採的」；「（ 問：你如何知道是戊○○堆放的？）
    戊○○開砂石場」；「（問：砂石何時堆？何時拿走？）詳
    細時間不知道」；「（法官提示宜蘭地方法院94年度年補字
    第6號卷內第12頁證明書，問：是何人繕打的？ ）是戊○○
    繕打得。我不認識字。內容我知道」；「（問：讓與戊○○
    的範圍是何地號？）地號我不曉得。我只知道地方」等語（
    見本院卷第76頁至第78頁）。證人丙○○之證言，反而證明
    81年以後上訴人曾堆積砂石，並未在系爭土地上「持續」耕
    作。
  (5)證人吳承璋證稱：「（問：你知否戊○○有在上開1477-4及
    197-1兩地號上耕作？ ）知道」；「（問：耕作的時間和作
    物？）『90年91年間』種菜、芭樂、香蕉。91年被毀損之後
    就沒有種植了。是庚○○毀損的」；「（問：你有無看到戊
    ○○在上開兩地號開採砂石？）沒有」；「（上訴人稱：我
    種植的時間是81年間，證人所講的時間不對。法官問：證人
    陳述種植的時間是否正確？）我剛剛誤以為庭上是問毀損的
    時間。『上訴人種植的時間我不知道』，被毀損的時間是90
    年91年間。詳細的時間我不確定，只記得是那段時間」；「
    （提示原審卷第94頁證明書上是否你簽名、蓋指印？）是的
    。（問：證明書內容是何人所寫？）不知道」；「（問：證
    明書內容寫什麼？）不知道，我沒有看」；「（問：證人是
    否為鄰長？）不是，我爸爸才是鄰長」等語（見本院卷第10
    0頁至第101頁）。證人亦無法證明上訴人在82年7月1日以前
    即在系爭土地耕作。
  (6)綜上，上訴人既無證據證明其於 82年7月21日前已在系爭土
    地實際耕作，且現仍耕作，自無國有耕地放租實施辦法第６
    條第1項第1款之承租資格。被上訴人國有財產局宜蘭分處已
    依上開規定與被上訴人庚○○定立系爭租約，上訴人亦無法
    依國有耕地放租實施辦法第６條第1項第2款規定，以毗鄰耕
    地之耕地所有權人資格，請求訂立耕地租約。從而，上訴人
    請求與被上訴人國有財產局宜蘭分處就系爭土地訂立租賃契
    約云云，即屬無據。
  (7)上訴人主張：被上訴人庚○○附繳之證件虛偽，被上訴人國
    有財產局宜蘭分處應撤銷准租之行為，被上訴人國有財產局
    宜蘭分處怠於行使，上訴人依民法第 242條行使代位權云云
    （見本院卷第18頁）。惟查：上訴人並非債權人，被上訴人
    國有財產局宜蘭分處亦非債務人，已如前述。且被上訴人國
    有財產局宜蘭分處撤銷准租公有地之行為，性質上屬行政處
    分，該公法行為專屬被上訴人國有財產局宜蘭分處本身，無
    民法第 242條代位權之適用，上訴人主張行使代位權，自不
    足取，併予敘明。
九、綜上所述，上訴人主張其對系爭土地有優先承租權，請求確
    認被上訴人間就系爭土地之租賃關係不存在，並請求被上訴
    人國有財產局宜蘭分處應就系爭土地與上訴人訂立租約，均
    無理由，不應准許，應予駁回。原審為上訴人敗訴之判決，
    並無不合。上訴意旨指摘原判決不當，求予廢棄改判，為無
    理由，應予駁回。
十、本件事證已臻明確，兩造其餘攻擊、防禦方法及未經援用之
    證據，經本院審酌後認對判決結果不生影響，爰不一一論列
    ，附此敘明。
十一、據上論結，本件上訴為無理由，依民事訴訟法第449條第1項
    、第78條，判決如主文。
中　　華　　民　　國　　96　　年　　1　　月　　16 　　日
                    民事第十一庭
                        審判長法  官　鄭雅萍
                              法  官　薛中興
                              法  官　林恩山
正本係照原本作成。
如不服本判決，應於收受送達後20日內向本院提出上訴書狀，其
未表明上訴理由者，應於提出上訴後20日內向本院補提理由書狀
（均須按他造當事人之人數附繕本）上訴時應提出委任律師或具
有律師資格之人之委任狀；委任有律師資格者，另應附具律師資
格證書及釋明委任人與受任人有民事訴訟法第466條之1第1項但
書或第2項（詳附註）所定關係之釋明文書影本。
中　　華　　民　　國　　96　　年　　1 　　月　　18　　日
　　　　　　　　　　　　　　　書記官　周淑靜
附註：
民事訴訟法第466條之1（第1項、第2項）：
對於第二審判決上訴，上訴人應委任律師為訴訟代理人。但上訴
人或其他法定代理人具有律師資格者，不在此限。
上訴人之配偶、三親等內之血親、二親等內之姻親，或上訴人為
法人、中央或地方機關時，其所屬專任人員具有律師資格並經法
院認為適當者，亦得為第三審訴訟代理人。
